【裁判字號】    97,建,147
【裁判日期】    980427
【裁判案由】    損害賠償
【裁判全文】
臺灣臺北地方法院民事判決               97年度建字第147號
原      告  榮重鋼構股份有限公司
法定代理人  甲○○
訴訟代理人  黃瑞真律師
            陳添信律師
            何盈蓁律師
被      告  世誠營造股份有限公司
法定代理人  乙○○
訴訟代理人  謝佳伯律師
複代理人    程巧亞律師
上列當事人間損害賠償事件，本院於九十八年四月六日言詞辯論
終結，判決如下：
    主  文
被告應給付原告新台幣肆萬伍仟陸佰捌拾元及自民國九十七年七
月三十一日起至清償日止按年息百分之五計算之利息。
原告其餘之訴駁回。
訴訟費用由原告負擔。
本判決第一項餘原告以新台幣壹萬伍仟佰元為被告供擔保後，
得假執行；但被告如於假執行程序實施前，以新台幣肆萬伍仟陸
佰捌拾元為原告預供擔保，得免為假執行。
原告其餘假執行之聲請駁回。
    事  實  及  理  由
壹、程序事項：
一、被告世誠營造股份有限公司法定代理人於起訴時為丙○○，
    嗣於本院審理期間變更為乙○○，有公司變更登記事項卡在
    卷可稽，被告聲請承受訴訟，經核無不合，應予准許。
貳、實體事項：
一、原告起訴主張：
  (一)原告於民國95年1月5日承攬被告公司之天文數學館新建工程
    鋼構工程（以下簡稱鋼構工程），工程總價為新台幣（下同
    ）202,000,000元，按雙方所簽訂之鋼構工程合約書，明訂
    於95年1月18日開工，並依鋼構合約書契約（以下簡稱工程
    合約）所附之預定進度時間表（以下簡稱進度表），鋼柱吊
    裝組立最遲應於96年1月15日開始施工，於96年7月12日前完
    成鋼骨吊裝，然原告辯稱合約書中所約定之開工日期及進度
    表僅供參考云云，惟上開資料均為被告幾經思考後所提出，
    其中進度表更係原告詢問後所提，並檢附於工程合約書中，
    自為合約書之一部，具有拘束力。詎料，嗣後該工程因可歸
    責於被告事由而延宕，被告先於95年9月份告知因台電線路
    遷移，工期順延四個月進場，復於96年1月9日函告原告再延
    後至96年7月1日再開工進場，最後工程會議確定原告吊裝工
    程於96年7月31日進場，造成原告損害甚鉅，爰請求被告賠
    償96年1月至7月間因停工所生之損害，茲分述如下：
  (二)鋼構工程遲延顯因危險性工地評估及台電配電廠設施遷移等
    可歸責於被告事由，原告自可依民法第231條給付遲延及第
    227不完全給付，向被告請求損害賠償：
  1.按一般工程實務無須待所有圖說均備齊始能進場，原告確實
    因危險性工地評估及台電配電廠設施遷移等事由而導致長期
    待工。又由工程合約書第24條第1款可知，被告投標前已知
    該工地須經危險性工地評估，對評估工作所需日數應有一定
    預見及認識；被告亦自承台電配電廠遷移一事為工程預定事
    項，然上開兩事項因被告估算工期錯誤，而遲延整體工程致
    遲延通知開工造成原告受有長期待工之損害，自屬可歸責於
    被告之事由。被告雖一再以業主同意展延工期為由，主張鋼
    構工程因上開二事由所致之遲延不可歸責於被告，惟業主同
    意被告展延工期，此係免除被告與業主間之承攬契約中被告
    所負之承攬人遲延責任，而非被告對原告所應負之定作人現
    場相關障礙排除義務責任，不可混為一談。
  2.被告辯稱工程圖說有審理遲延等情，然原告施作鋼構工程雖
    主要根據為結構圖，但有細部事項需按建築圖說施作，其95
    年5月5日及5月15日收受被告補提之建築圖後，隨即於95 年
    5月25日將該工程之平面及立面圖送交被告審查，惟因被告
    遺失，於同年9月再要求原告補送上開文件，故該工程圖說
    審理遲延可歸責於被告，故原告自得依民法第231條給付遲
    延及第227不完全給付之規定，向被告請求損害賠償。
  (三)再者，依工程合約第11條及第20條約定，施工期間被告得請
    求全部或部分停工，逾30日後未能復工，原告得請求因停工
    所致之損失；被告一再通知原告順延進場，使原告停工7 個
    月，至96年7月31日方正式進場，而此停工可歸責於被告已
    如上述，是原告自得依上開系爭合約約款請求被告為停工之
    補償；縱認本件遲延不可歸責於被告，原告亦得依民法第
    227條之2情事變更原則請求命被告增加給付工程款。
  (四)原告請求之項目及金額詳列如下：
  1.鋼板進料價差：
  (1)因鋼構工程之施工補充說明書第9條第3項訂有使用新品之約
    定，及考量鋼料若經長期堆放易造成鏽蝕，故按一般鋼構工
    程慣例，通常於進場前2個月始備料加工，故原告於96年1月
    9日接獲被告通知7月進場後，於5月始購買鋼料；且按系爭
    工程合約書第8條可知，原告採購鋼料之時機需配合總體進
    度採購，並非如被告所辯，原告訂約後即可與其供應商下單
    購料，故鋼料上漲價差，自應由被告負擔。被告雖主張雙方
    訂有不因物價波動而調整價格之約定，惟系爭工程合約書為
    定型化契約，按依民法第247條之1規定，該約定應為無效。
  (2)鋼板進料價格於預定進場前2個月，即95年10月之價格為每
    噸21,000元，而實際進場工期前2個月，即96年5月則為每噸
    23100元，此有原告購買鋼料之發票可稽，被告應負擔每噸
    2100元之鋼板進料價差，共計10,697,400元。
  2.履約保證展延增加費用：
    系爭工程因可歸責於被告而嚴重延宕，原告必須辦理延長履
    約保證期限為1年，原告為此所增加費用78,309元，自得向
    被告請求賠償。
  3.塔吊相當於租金之損失：
    蓋因每一塔吊係針對特定工程進行結構計算補強後始能使用
    ，而被告隨時可能進廠，相關人員、機具即需不斷等待，無
    法施作其他工程，塔吊因此閒置，原告自得請求相當於租金
    之損害賠償3,327,002元。
  4.工地人員待工費用：
    按雙方約定之施工補充說明書第4條第1項規定，原告需派駐
    之工地主任一名，原告自得向被告請求該員薪資422,400元
    。
  5.材料堆置場地租金：
    按鋼構之預定進度時間表所示，鋼柱吊裝組立至遲應於96年
    1月15日開始施工，原告應於96年1月前即準備好相關場地以
    堆放材料故自96年1月至原告7月實際進廠施作之材料堆置場
    地租金196,119元，應由被告負擔。
  6.工期延宕期間營造物價指數調整款：
    被告造成原告待工期間，已經超出一般承包商之合理預見，
    故因情事變更，原告得向被告請求物價指數調整款。雙方約
    定之物價指數補貼款原僅13,340,593元，今因可歸責於被告
    之事由工程遲延施作，使實領之補貼款達21,155,054元，原
    告得請求此補貼款差額7,814,461元。
  (四)並聲明：1.被告應給付原告22,535,691元整，及自起訴狀繕
    本送達之翌日起至清償日止按年息5％計算之利息，2.訴訟
    費用由被告負擔，併陳明原告願供擔保，請准假執行。
二、被告則抗辯：
  (一)兩造並未約定開工日期，原告並無因待工而受有損失：
  1.由於鋼構工程需配合其他工程之進度施作，兩造簽約時未能
    確定開工日期，且依該合約第5條之規定，確定之開工日期
    仍以被告通知為準，此亦為一般分包工程之慣例。又進度表
    ，除包括鋼構工程之預定進度外，尚包括其他工程之預定進
    度，足見該進度表為被告與業主間之約定；再者，工程合約
    書第5條關於工程期限之約定未載如進度表等字樣，兩者所
    載之預定開工日期，亦不相同，更證進度表，僅是預定之進
    度時間表，僅供參考之用，仍須因諸多因素而變動、調整、
    修訂實際進度。
  2.原告於95年10月16日即提送施工計畫書，進行施工圖繪製、
    施工計畫送審，並於96年2月1日開始進行鋼材製造，並非處
    於待工狀態，實無原告所謂工程逾越開工期限長達1年7個月
    之情事，即無待工損失可言，原告主張依系爭工程合約第11
    條及第20條約定，請求因停工所致之損失，為無理由。且依
    工程合約第5條，開工日期僅為預定，實際進場施作時間遲
    延，應在原告訂約之評估內，並非訂約時所不能預料之事，
    故原告提起本件訴訟，請求待工期間之損失，顯與民法第
    227條之2關於情事變更之規定不符。
  (二)鋼構工程因非可歸責於被告事由，致無法按被告與業主所訂
    之原施工預定進度施作：
  1.系爭工程之進行需按一定工序，需待其他施作至一定程度後
    ，方能進場施作，然而，被告所承攬之天文數學館新建工程
    屬丁類危險性工作場所，依規定應辦理危險性評估，且依勞
    動檢查法第26條規定，非經勞動檢查機構審查或檢查合格前
    ，被告不得使勞工在該場所作業。被告與業主之新建工程合
    約未考量審查所需之時間，預定進度時間表雖預估該評估完
    成之時間為95年1月31日，但實際上至95年3月2日始審查合
    格，此為行政機關之作業流程，非可歸責被告之事由。且由
    被告與業主間之履約爭議調解成立書亦足證天文數學館新建
    工程，確實因危險性工作場所評估之行政遲延致工程無法施
    工而延誤，非可歸責被告事由所致。
  2.又天文數學館新建工程開工後，於95年3月3日起因受基地內
    台電配電場遷移影響，後續工程均無法施作，而鋼構工程因
    受台電配電場遷移影響，亦將順延施工；此段期間經業主認
    定為非可歸責被告事由所致，同意自95年3月3日起至95 年8
    月22日止免計工期，此有中央研究院天文及天文物理研究所
    籌備處函可稽。原告雖主張此為被告所預見，但配電廠遷移
    作業需配合台灣大學指定停電時段辦理，因台電與台灣大學
    間作業問題，致延宕一百餘天始完成，此非被告簽約時所能
    預見，業主並同意依天文數學館新建工程契約書第7條第3項
    第1款其他非可歸責於廠商之情形。
  3.工程合約第7條第1項第3款規定，原告負有提送施工計畫書
    及繪製施工圖供監造審核之義務，但原告提送之施工計畫書
    及繪製施工圖於96年5月3日始修正完成，系爭工程之施工計
    畫書於96年5月3日始經監造同意准予備查，又原告必須待監
    造單位審核通過後方可施作，故在此之前，不論系爭鋼構工
    程有無因其他因素無法按原施工進度施作，原告均因施工計
    畫書未經監造送審通過而無法開始進場施作，顯非可歸責被
    告之事由。原告雖主張被告未依約提出完整之建築圖予原告
    ，然原告施工圖之繪製，係依被告94年12月26日提供之結構
    圖繪製，且與被告所提供95年5月5日之建築圖無關，不可混
    為一談。被告否認有遺失圖說一事，原告所提出之工程聯絡
    單，詢問之內容不一，顯見其非如原告所主張，係再度補送
    圖說甚明。
  4.原告係因施工計畫書未經監造送審通過而無法開始進場施作
    ，是被告對於系爭工程之遲延，並無歸責事由；且被告無給
    付遲延之情形，縱有遲延，亦因辦理危險性評估及基地內台
    電配電場遷移等不可歸責被告事由所致，依民法第230條規
    定，被告不負遲延責任，原告依民法第231條規定，請求被
    告賠償其因遲延所生之損害，即屬無由；亦無從依民法第
    227條之規定，請求被告負不完全給付之損害賠償責任。又
    民法第507條定作人協力義務之違反，其法律效果為承攬人
    得解除契約，及請求賠償解約而生之損害，並無請求賠償因
    遲延所生損害之餘地，故實難將定作人協力義務之違反，作
    為定作人給付遲延。
  (三)再者，原告請求之項目及金額，顯屬無據：
  1.鋼板進料價差部分：
  (1)鋼構工程所需鋼板規格及數量，訂約時即已有載明，原告訂
    約後即可下單，然其因商業考量未立即購料，因此所受購料
    差價之經濟損失，應由其自行吸收負擔。原告雖主張依鋼構
    工程合約第8條第3項及鋼構工程施工補充說明書第9條第3項
    規定，原告採購鋼料之時機須配合總體進度採購，且需使用
    新品，惟第8條第3項乃規定計價之基準，新品亦僅指非二手
    材料，原告實際上於何時向其供應商下單購料，並非被告所
    能置喙，此由原告確定於96年7月31日進場，但於96年5日即
    預先購料足證。至於原告稱一般鋼構工程慣例，於進場前二
    個月備料進工廠加工云云，被告否認之，原告須舉證以實其
    說。
  (2)且原告本項請求實為物料之價格上漲之補償，與原告起訴狀
    附表第6項所請求之補貼款，為同一之損失，工程合約書第8
    條第1項既已約定，不按工資及物料價格漲跌調整鋼構工程
    之合約金額，該約定為雙方磋商後所訂立，並非定型化約款
    ，原告此項請求，即無理由。另原告提出之請求金額均為其
    自行製作之請款明細表，被告否認其真正；所提出之發票，
    亦無法證明係供系爭鋼構工程所使用，實難認其主張為可採
    。
  2.履約保證展延增加費用部分：
    原告稱系爭鋼構工程待工期間為7個月，但又請求保證金延
    後12個月之損失，其主張明顯矛盾，實不可採；且依鋼構工
    程合約書第6條約定，原告得以銀行即期之本行支票或由銀
    行出具保證書作為履約保證金之提出，需擔保至工程正式驗
    收合格發給完工證明之日止，原告選擇以銀行出具保證書作
    為履約保證金之提出，而不以銀行即期之本行支票作為履約
    保證金之提出，其因此支付保證銀行之費用，自應由其自行
    吸收負擔，而無再行請求被告負擔之理。
  3.塔吊相當於租金之損失：
    原告未曾進場施作，塔吊亦未放置現場，即無塔吊租金之損
    失可言，且其塔吊費用乃是兩造間之約定，並非原告向第三
    人租用塔吊之租金費用，是原告以其作為計算塔吊相當於租
    金之損失之依據，實屬無稽。
  4.工地人員待工費用：
    原告未曾進場施作，無須派駐工地人員；且原告提出之工作
    命令單及員工薪資所得資料核對表，乃原告自行製作，被告
    否認其真正。
  5.材料堆置場地租金：
    原告僅提出土地租賃契約書，難認原告承租系爭土地是否專
    供鋼構工程使用；況由原告提出之統一發票可知，原告應於
    96年5月12日時始購入鋼板材料，不得向被告請求96年1 月
    至5月12日前之材料堆置場地租金。
  6.工期延宕期間營造物價指數調整款：
    如前所述，工程合約第8條第1項已約定，不因物價波動而調
    整合約金額。原告本項請求，自屬無由；且被告得向業主請
    求之物價調整款，乃依被告與業主中央研究院合約之約定，
    與原告毫無關聯，原告以此作為請求金額計算之依據，顯屬
    無稽。
  (四)並聲明：1.原告之訴駁回。2.訴訟費用由原告負擔。3.如受
    不利判決，被告願供擔保，請准宣告免假執行。
三、兩造不爭執事項：
  (一)兩造於95年1月5日簽訂內容如卷附原證1所示之天文數學館
    新建工程鋼構工程合約書，該合約書並有如卷附原證2所示
    之鋼構之預定進度時間表之附件。
  (二)被告曾於95年9月份以天文數學館聯合事務所（九十五）誠天
    文9405A002工程備忘錄告知原告因台電ＴＰＣ線路遷移故工
    期順延4個月進場，而後又於96年1月9日函告原告再延後至
    96年7月1日再進場，最後工程會議確定原告吊裝工程於96年
    7月31日進場。
  (三)原告對被告所提之被證1至被證10，形式上真正不為爭執；
    被告對原告所提之原證1至原證7、原證9至原證18，形式上
    真正不為爭執，但否認原證5所載金額及原證8為真實。
四、原告主張系爭工程因可歸責於被告之因素遲延開工，致原告
    受有損害，依民法第230條、227條、工程合約第11條及第20
    條約定，請求被告賠償；縱認被告無可歸責事由，亦請依民
    法第227條之2請求命被告增加給付工程款，茲就原告各該請
    求權基礎分述如下：
  (一)按工作需定作人之行為始能完成者，而定作人不為其行為時
    ，承攬人得定相當期限，催告定作人為之。定作人不於前項
    期限內為其行為者，承攬人得解除契約，並得請求賠償因契
    約解除而生之損害。民法第五百零七條定有明文。準此，若
    承攬契約雙方當事人未將定作人之協力行為「約定」為其契
    約義務，而定作人不為協力行為時，依法承攬人即僅得先行
    催告為之，再為解除契約、並請求賠償解除契約所生之損害
    ，尚無就定作人之「不協力」，逕行課其債務不履行責任之
    餘地，最高法院96年度台上字第2167號著有判決可參。蓋承
    攬契約中定作人之給付義務為給付報酬，至於民法第二百三
    十五條及第五百零七條第一項規定，債務人之給付兼需債權
    人之行為，或承攬人之工作需定作人之行為始能完成而不為
    其行為之「協力行為」，原則上僅係對己義務或不真正義務
    ，並非具有債務人或定作人給付義務之性質，原告辯稱協力
    行為等同給付義務云云，殊屬無據。於此情形，債權人或定
    作人只係權利之不行使而受領遲延，定作人殊不因此負任何
    給付遲延或不完全給付之賠償責任（最高法院97年度台上字
    第360號判決參照）。姑不論系爭工程合約第5條係約定「開
    工日期『預定為』中華民國95年1月18日」，該開工日期是
    否確定期限，已非無疑，縱認為兩造所約定之開工期限為確
    定之期限，被告亦僅須協力使原告如期開工，並未對原告負
    有任何「如期提出工地供原告進場」之給付義務，是以縱被
    告未能如期使原告進場，亦不能認為係屬給付義務之遲延或
    不完全給付，從而，原告依民法第230條、227條之規定請求
    被告賠償，為無理由。
  (二)本件工程合約第20條約定，「因法院或政府機構依法或以行
    政命令下達停工命令而期間達90日以上時，或甲方有事實上
    之需要時，甲方得終止合約，一經通知，甲方除應驗收乙方
    已完成之工作宜進場合格器材，按合約單價計付乙方外，並
    應與乙方協議善後辦法... 」，此有工程合約在卷可稽。經
    核工程合約第20條係雙方終止合約之權利以及終止合約後損
    害賠償之約定，惟本件兩造並無終止合約之情事，自無從以
    第20條之約定作為本件損害賠償之依據，原告此一請求權基
    礎亦無理由。
 (三)至於系爭工程之開工日期，依工程合約第5條約定，「本工程
   決標後，乙方應於7日內提出正式施工計畫書經甲方核准後通
   知乙方訂約，乙方應於接到甲方通知之開工後3天內開工並提
   出開工報告單。開工日期預定為中華民國95年1月18日」，且
   依工程契約附件之鋼構之預定進度時間表，鋼柱調裝組立至
   遲應於96年1月15日開始施工，且最晚應於96年7月12日完成
   鋼骨吊裝，有工程合約及鋼構之預定進度時間表可佐。依工
   程合約第5條，95年1月18日開工日期雖為預定，然合約既約
   定原告應於接獲開工通知3日內開工，且第5條第2項約定系爭
   工程各階段必須依控制時程要求時間完工，第17條更就遲延
   完工約定每日按合約金額千分之一至千分之三不等之違約金
   ，可見本件工程合約對施工期限進度之遵守要求甚嚴，於此
   狀況下，原告自須可預見大致需於何時開工，以便及時完成
   各項準備順利履約，是以本件開工日期之約定雖非絕對，仍
   可因實際開工後其他各項工程進度作適度調整，然解釋上亦
   應認為不得差距過大，否則工程契約於第5條第1項預定開工
   日期，並將鋼構之預定進度時間表作為契約附件即無任何意
   義，且將陷原告於難以從事開工準備之局面，斷非兩造締約
   時之真意。系爭工程原告實際進場日期為96年7月30日，距當
   初預定之開工日95年1月18日相隔逾一年半，甚至已在預定進
   度時間表所訂應完工之時間後，顯然已超過契約所謂「預定
   」開工日期可合理調整之範疇，是以本件確有遲延進場之狀
   況，堪可認定。
       又，工程合約第11條約定「本工程施工期間，甲方（即
   被告）或監造工程司得視需要通知乙方（即原告）將本工程
   全部或局部停工，乙方應即照辦，並繼續維護已完工之工程
   及進場之器材設備。自甲方或監造工程司通知停工日起逾30
   日後尚未能復工時，乙方因停工而發生之額外損失，除因下
   列停工原因甲方不予補償外，乙方應於10日內提出補償要求
   ，由甲乙方雙方按實協議補償，逾期不受理。」，至於被告
   不予補償之事由，則包括「1.因品質嚴重缺失未妥善解決前
   」之停工。2.因機具、動線安排不當而有工程安全顧慮所需
   之停工。3.因乙方安全衛生、環境維護之過失而引起之停工
   。4.因乙方施工需要機具人員動復員而必須之停工。5.因政
   府管理機關依法通知所必須之停工。6.其他因可歸責於乙方
   之事由所致之停工。」，此有工程合約在卷可稽。本條所規
   定之賠償係因停工所致之損失，然工程合約對何謂「停工」
   並無定義，更未明文必須業已實際進場後再停工始在本條約
   定之範圍內。被告自陳「原告於95年10月16日即開始提送施
   工計畫書，俾送監造審核，顯見系爭鋼構工程於96年7月1日
   前，即已在進行施工圖繪製、施工計畫書送審而早已開工，
   甚至，觀諸原告96年3月22日所發函文，其早已開始進行鋼
   材製造，更證，系爭鋼構工程業已開工... 」（被告97年12
   月11日答辯二狀第2頁、98年3月31日言詞辯論狀第3頁），顯
   見被告亦不認為需原告業已實際進場始為開工，進行施工準
   備亦得認為已開工。而被告確實於95年9月1日、96年1月9日
   等多次通知原告延後進場，有工程備忘錄、被告公司函、會
   議記錄在卷可稽，且所謂延後進場，亦即原告暫不得進行需
   進場施作之部分，自應認為係屬該部分之停工，則縱認為第
   11 條所稱「停工」須開工後再停工，本件仍屬停工，且自原
   告95年9月1日第一次通知延後進場（即停工）時起，至被告
   實際允原告進場之日止確已逾30日，從而，若符合本條其他
   要件，原告即得依本條約定請求損害賠償。
       再者，本條約定僅以停工逾30日，以及別無該條所列不
   予賠償之事由為要件，並未規定須以被告就停工具有可歸責
   之事由為必要，是以無論停工之事由是否不可歸責於被告，
   原告均得依本條請求因停工而發生之額外損失。又，本條第5
   款所謂「因政府管理機關依法通知所必須之停工」，就文義
   解釋應為政府管理機關依法直接要求原告停工，不包含因其
   他行政作為之遲延致拖延其他前階段工程進度，使原告無法
   如期進場之情況，是以被告雖陳稱本件係因危險性工地評估
   及台電配電廠設施遷移等事由而無法如期進場，亦不屬該款
   之除外事由。本件顯不具工程契約第11條其他各款之除外事
   由，從而，被告就原告因停工而發生之額外損失，均應依本
   條規定賠償。
 (四)原告另以本件停工屬情事變更，依民法第227條之2請求增加
   工程款云云，然查，工程合約第8條第1項約定「本工程無預
   付款且不按工資及物料之價格漲跌調整本件工程合約金額」
   ，有工程合約在卷可佐。原告雖辯稱此為定型化契約無效云
   云，惟所謂定型化契約係指依照當事人一方預定用於同類契
   約之條款而訂定之契約（民法第247條之1參照），並非所有
   以打字方式處理之契約即為定型化契約，且主張契約屬定型
   化契約者應負舉證之責。經核本件契約內容多有針對鋼構工
   程所約定之內容，如第8條第3項以下、第16條完工驗收、第
   24條安全及衛生、第28條施工設施等，均非其他工程所必然
   具備，原告並未舉證證明被告與他人訂立此類契約時均使用
   相同條款，自無從認為此屬定型化約款。況定型化約款並非
   均屬無效，仍須有民法第247條之1所列各款情事且顯失公平
   者，始為無效，然本條約定對兩造同生拘束力，且雙方於締
   約時均無從預見物價將漲或跌，若物價上漲，原告固可能受
   損，然若物價下跌，受損者即為被告，兩造風險相當，並無
   偏頗一方之情況，是以原告主張本條應為無效云云，顯屬無
   稽。兩造既已明文約定本件工程不因工資、物料漲跌而調整
   工程款，顯見兩造於締約時業已預見至契約履行完畢前可能
   有工資、物料漲跌之情況，且預就此種情況之處理為約定，
   是以縱日後果有工資、物料漲價之狀況，亦為締約當時早已
   預見，自無民法第227條之2之適用。至於延遲開工而導致之
   其他（非物價上漲）之損失，工程契約第11條業已約定處理
   方式，亦無何於締約當時無法預料而需調整工程款之情事，
   是以原告依民法第227條之2請求增加給付，亦無理由。
五、茲就原告請求之各項損害審酌如下：
 (一)鋼板進料價差：
   工程合約第8條第1項明文約定，「本工程無預付款且不按工
   資及物料之價格漲跌調整本件工程合約金額」，且本條約定
   為有效，已如前述，是以縱鋼料於原告等待進場期間發生物
   價上漲之狀況，亦不在原告依約得請求賠償之範圍內，故原
   告請求被告負擔每噸2100元之鋼板進料價差，共計
   10,697,400元，即屬無據。
 (二)履約保證展延增加費用：
   依工程合約第6條約定，原告應於訂約時提供合約金額10％之
   履約保證金，以銀行即期本行支票或銀行出具之保證書提供
   履約保證。履約保證責任不因工期展延而終止或解除，且不
   因工程進度而比例遞減，至工程正式驗收合格發給完工證明
   之日止，此有工程合約可稽。是以自兩造簽訂本件工程合約
   後，原告即依約負有維持履約保證之義務，若工期展延，履
   約保證期限亦須隨之展延，否則即屬違約。本件原告原訂進
   場時程既確有遲延，則依約原告應負履約保證責任之期限必
   隨之延長，否則不足以涵蓋至工程正式驗收合格發給完工證
   明之全部期間。原告與日盛商銀所訂之履約保證書原訂期限
   僅至96年5月31日止，此有日盛商銀96年6月27日函在卷可稽
   ，然原告斯時尚且未能進場，遑論完工驗收，是以原告確有
   展延履約保證書效期之必要。原告再請泰國盤谷銀行高雄分
   行出具履約保證金連帶保證書，有效期限自96年6月1日起至
   97年5月31日止，為此支付費用78,309元，有泰國盤谷銀行高
   雄分行履約保證金連帶保證書、收據在卷可考。原告本件請
   求損害賠償之範圍係因96年1月至7月遲延之損失，盤谷銀行
   保證書保證期限雖自96年6月1日始起算，然原告所以須購買
   此份保證書無非因先前96年1月至7月遲遲無法進場施作，導
   致原訂之保證書期限不足涵蓋全部工期，是以原告支付盤谷
   銀行保證書之費用仍得認為係因96年1月至7月停工所發生之
   額外損失。至於被告辯稱原告可選擇以銀行即期本行支票作
   為履約保證金，即不致發生履約保證書之費用云云，惟縱原
   告以銀行即期本行支票作為履約保證金，仍須出資購買銀行
   支票，因工期展延致無法如期將支票換回現金，仍將發生利
   息損失，並非如被告所述即不會遭受任何損害，況銀行履約
   保證書既為工程契約明訂可作為保證金提供之方式，原告選
   擇此種方式，即無不當，無論其費用是否高於銀行支票，其
   增加之費用均應由被告賠償。惟盤谷銀行保證書之期限長達
   一年，而原告於本件僅請求因96年1月至7月遲延所致之損失
   ，是以原告所支付之78,309元中僅7/12即45,680元（78309x
   7/12= 45680，小數點以下四捨五入）可認為係因96年1月至7
   月遲延所致之損失。
 (三)塔吊相當於租金之損失：
   原告主張每一塔吊係針對特定工程進行結構計算補強後始能
   使用，而被告隨時可能進廠，相關人員、機具即需不斷等待
   ，無法施作其他工程，塔吊因此閒置，原告自得請求相當於
   租金之損害賠償3,327,002元云云，然查，原告固得請求因停
   工所致之額外損害，然仍須原告因停工實際上受有此項損害
   始可，且原告就其實際有此支出一節須負舉證之責。原告主
   張塔吊租金損失，僅提出兩造間材料追加協議書為證，惟此
   協議書僅為兩造契約所約定之塔吊租金，無從證明原告確有
   業已針對本件工程備妥所需塔吊，因停工而閒置之情況。且
   原告並未另行舉證證明塔吊所需準備時間究竟如何，更無從
   遽認原告確已於被告實際告知可進場前即已確實備妥塔吊閒
   置數月。從而，原告請求相當於塔吊租金之損失3,327,002元
   ，即屬無據。
 (四)工地人員待工費用：
   原告主張依雙方約定之施工補充說明書第4條第1項規定，原
   告需派駐之工地主任一名，原告自得向被告請求該員薪資
   422,400元云云，並提出員工薪資所得資料核對表、工作命令
   單為證。然查，於原告實際進場施作前，並無派駐工地主任
   於現場之必要，且原告為經營鋼構工程之公司，平日即自須
   聘用相當工地人員以因應各工程之需求，而依原告所提出之
   有原告公司員工薪資所得資料核對表，原告主張為本件工地
   主任黃正岡尚且有原告公司之人事代號，調派黃正岡擔任本
   件工地主任之命令單係原告公司鋼構事業本部之工作命令單
   ，其上並有原告公司自課長至董事長各階層主管之核章，且
   記載「自辦」，顯見黃正岡係原告公司員工，並非專為本件
   工地特地自外聘任。易言之，無論原告是否承攬本件工程、
   本件工程是否已可進場，原告皆需支付黃正岡之薪資，且黃
   正岡既為原告公司員工，本件工程未進場前，原告亦可指派
   黃正岡擔任其他工作，並無除本件工地主任外即不得擔任其
   他工作之情況，自無從認為黃正岡之薪資係因遲延進場所致
   之額外損失，從而，原告請求黃正岡之薪資422,400元，即屬
   無據。
 5.材料堆置場地租金：
   原告主張其依鋼構之預定進度時間表，於96年1月前即備妥相
   關場地以堆放本件工程所需鋼料，故自96年1月至原告7月實
   際進場施作之材料堆置場地租金196,119元，應由被告負擔云
   云，並提出土地租賃契約書為證，然查，本件工程地點在台
   北市○○○路○段1號工地，此有工程合約在卷可稽，而原告
   所提出租用材料堆置場地之土地租賃契約書，其承租之土地
   係在台南縣鹽水鎮○○路47號，而原告所提出購買本件工程
   所需鋼料之統一發票，其出賣人地址則在苗栗縣西湖鄉，按
   鋼料笨重且運輸不易，若確為堆放本件工程所需鋼料而承租
   場地，衡情其承租場地應以接近工地或至少接近出賣人出貨
   地點為合理，以此承租土地、鋼料供應商及本件工地所在位
   置觀之，鋼料出貨後需先自苗栗運至台南，施工前再由台南
   運至台北，無端增加大筆運輸成本，顯違常理，自難認為其
   所承租之土地係為堆放本件工程所需材料。況且，該土地租
   約雖未記載締約日，然約定之租期係自95年9月15日起至96
   年9月14日止，然原告自陳被告於95年9月1日即已通知進度順
   延四個月，此亦有工程備忘錄在卷可參，且原告另主張其為
   確保所用鋼料為新品，於接獲被告通知可於96年7月進場後，
   始於96年5月購買鋼料，據此主張其受有鋼料漲價之損失（原
   告98年1月12日準備（一）暨證據調查聲請狀第3頁、98年4月
   1 日辯論意旨狀第6頁），則原告何以於明知需延至96年1月
   始能進場，且原告亦尚未實際購買鋼料前之情況下，早於95
   年9月中即為堆放本件工程鋼料承租廣大土地，原告此部分主
   張顯與常理有違，自無從認為此份土地租約是否確係為堆放
   本件工程鋼料而締結。況原告並未提出任何確實依此租約支
   付租金之證據，更難認為原告確因延遲進場而受有場地租金
   196,119元之損害。
 6.工期延宕期間營造物價指數調整款：
   工程合約第8條第1項明文約定，「本工程無預付款且不按工
   資及物料之價格漲跌調整本件工程合約金額」，且本條約定
   為有效，已如前述，是以縱鋼料於原告等待進場期間發生物
   價上漲之狀況，亦不在原告依約得請求賠償之範圍內。至於
   被告向業主領得物價指數補貼款，則係基於被告與業主間之
   契約，與兩造間之契約無關，更非原告因遲延進場所受之額
   外損失，自無從據此導出原告得不受兩造間工程合約拘束，
   進而向被告請求其自業主處領得物價指數補貼款差額此種結
   論。是以原告主張被告因系爭工程遲延施作，使實領之補貼
   款增加7,814,461元，請求被告將此一差額給付原告云云，顯
   屬無稽。
六、原告另聲請訊問證人陳家祥，證明有關本件工程圖面送審事
    宜，以及函詢中央研究院有關物價指數補貼款事宜，按被告
    就本件工程原告遲延進場之原因是否可歸責，皆不影響被告
    依工程合約第11條所負之責任；另被告是否由業主中央研究
    院處受領物價指數補貼款，亦與兩造契約無涉，均已如前述
    ，是以原告此部分證據調查之聲請核無必要，併予敘明。
七、綜上所述，原告依工程合約第11條請求被告給付45,680元及
    自起訴狀繕本送達翌日即97年7月31日起至清償日止按年息
    百分之五計算之利息，為有理由，應予准許；其餘請求則屬
    無據，應予駁回。
八、兩造陳明願供擔保，聲請宣告假執行或免為假執行，經核原
    告勝訴部分，合於法律規定，爰分別酌定相當之擔保金額宣
    告之；原告其餘假執行之聲請，因訴之駁回而失所依據，不
    予准許。
九、因本案事證已臻明確，兩造其餘主張陳述及所提之證據，均
    毋庸再予審酌，附此敘明。
十、據上論斷：原告之訴為一部有理由，一部無理由，並依民事
    訴訟法第七十九條但書、第三百九十條第二項、第三百九十
    二條，判決如主文。
中    華    民    國    98    年    4     月    27    日
                  民事第三庭    法  官  陳怡雯
以上正本係照原本作成。
如對本判決上訴，須於判決送達後20日內向本院提出上訴狀。
中    華    民    國    98    年    4     月    27    日
                                書記官  陳黎諭


司法院資訊處製作；財團法人民間司法改革基金會備份。
